【裁判字號】    99,交上訴,18
【裁判日期】    990407
【裁判案由】    公共危險
【裁判全文】
臺灣高等法院刑事判決                99年度交上訴字第18號
上  訴  人  臺灣基隆地方法院檢察署檢察官
被      告  乙○○
上列上訴人因公共危險案件，不服臺灣基隆地方法院98年度交訴
字第32號，中華民國98年12月14日第一審判決（起訴案號：臺灣
基隆地方法院檢察署98年度撤緩偵字第46號），提起上訴，本院
判決如下：
    主  文
上訴駁回。
    理  由
一、公訴意旨略以：被告乙○○平日駕駛車牌號碼205-ET號營業
    用小客車載客為業，民國98年3 月17日下午4 時許，被告駕
    駛上開營業用小客車，沿基隆市○○路外側車道駛經東明路
    177 號東明路加油站前，欲左轉進入該加油站加油，當時天
    候為晴，有日間自然光照，路面乾燥，無缺陷，無障礙物，
    視距良好，被告疏未注意其同向左後方之內側車道有甲○○
    騎乘車牌號碼9FC-336 號機車駛至，竟貿然左轉，甲○○見
    狀已煞車不及，其機車碰撞205-ET號營業用小客車左側車身
    ，造成該營業用小客車左側後照鏡蓋脫離落地，甲○○因此
    人車倒地而受有右上肩、腹壁、右膝挫擦傷等傷害（甲○○
    於偵訊時陳明因已與被告和解，不對被告提出過失傷害告訴
    ）。詎被告於肇事後明知甲○○已倒地受傷，卻僅下車將甲
    ○○之機車牽至路邊，並表示各自處理即可，亦未留下年籍
    資料或聯絡方法，隨即趁甲○○不注意之際，於警察及救護
    車未到場前，駕駛上開營業用小客車逃逸現場。嗣經警據報
    後，依據附近商家提供之肇事車輛特徵、肇事時間及現場遺
    留之左側後照鏡蓋等線索，調閱東明路一帶之監視錄影畫面
    過濾後，循線查獲上情，因認被告乙○○涉有刑法第185條
    之4肇事致傷逃逸罪嫌云云。
二、按刑事訴訟法第308 條規定：「判決書應分別記載其裁判之
    主文與理由；有罪之判決並應記載犯罪事實，且得與理由合
    併記載。」，同法第310條第1款規定：「有罪之判決書，應
    於理由內分別情形記載左列事項：一、認定犯罪事實所憑之
    證據及其認定之理由。」，及同法第154條第2項規定：「犯
    罪事實應依證據認定之，無證據不得認定犯罪事實。」揆諸
    上開規定，刑事判決書應記載主文與理由，於有罪判決書方
    須記載犯罪事實，並於理由內記載認定犯罪事實所憑之證據
    及其認定之理由。所謂認定犯罪事實所憑之「證據」，即為
    該法第154條第2項規定之「應依證據認定之」之「證據」。
    職是，有罪判決書理由內所記載認定事實所憑之證據，即為
    經嚴格證明之證據，另外涉及僅須自由證明事項，即不限定
    有無證據能力之證據，及彈劾證人信用性可不具證據能力之
    彈劾證據。在無罪判決書內，因檢察官起訴之事實，法院審
    理結果，認為被告之犯罪不能證明，而為無罪之諭知，則被
    告並無檢察官所起訴之犯罪事實存在，既無刑事訴訟法第15
    4條第2項所規定「應依證據認定之」事實存在，因此，判決
    書僅須記載主文及理由，而理由內記載事項，為法院形成主
    文所由生之心證，其論斷僅要求與卷內所存在之證據資料相
    符，或其論斷與論理法則無違，通常均以卷內證據資料彈劾
    其他證據之不具信用性，無法證明檢察官起訴之事實存在，
    所使用之證據並不以具有證據能力之證據為限，是以本件被
    告乙○○既經本院認定犯罪不能證明，本判決即不再論述所
    援引有關證據之證據能力，合先敘明。
三、復按犯罪事實應依證據認定之，無證據不得認定犯罪事實，
    又不能證明被告犯罪者，應諭知無罪之判決，刑事訴訟法第
    154條第2項、第301條第1項分別定有明文。次按認定不利於
    被告之事實，須依積極證據，茍積極之證據本身存有瑕疵而
    不足為不利於被告事實之認定，即應為有利於被告之認定，
    更不必有何有利之證據，而此用以證明犯罪事實之證據，猶
    須於通常一般人均不至於有所懷疑，堪予確信其已臻真實者
    ，始得據以為有罪之認定，倘其證明尚未達到此一程度，而
    有合理性之懷疑存在，致使無從為有罪之確信時，即應為無
    罪之判決，此有最高法院 82年度臺上字第163號判決、76年
    臺上字第4986號、 30年上字第816號等判例意旨可資參照。
    而刑事訴訟法第161條已於91年2月8日修正公布，其第1項規
    定：檢察官就被告犯罪事實，應負舉證責任，並指出證明之
    方法，因此檢察官對於起訴之犯罪事實，應負提出證據及說
    服之實質舉證責任，倘所提出之證據，不足為被告有罪之積
    極證明，或其指出證明之方法，無從說服法院以形成被告有
    罪之心證，基於無罪推定之原則，自應為被告無罪判決之諭
    知，最高法院 92年臺上字第128號判例可資參照。又當事人
    得聲請法院調查證據，而法院為發見真實，亦得依職權調查
    證據，但限於維護公平正義或對被告之利益有重大關係之事
    項為限，修正刑事訴訟法第 163條第1、2項定有明文。故法
    院固得依職權調查證據，但並無蒐集證據之義務。蒐集證據
    乃檢察官或自訴人之職責，事實審法院應以調查證據為其主
    要職責，其調查之範圍，亦以審判中所存在之一切證據為限
    ，案內不存在之證據，即不得責令法院為發現真實，應依職
    權從各方面蒐集證據（最高法院91年度臺上字第5846號判決
    可資參照）。又按告訴人之指訴係以使被告入罪為目的，必
    須調查其他證據證明告訴人之指訴與事實相符，始可採為證
    據，最高法院69年度台上字第1531號判決可資參照。
四、檢察官認被告乙○○涉犯肇事逃逸罪嫌，無非係以被告於警
    詢、偵查中之自白，及證人甲○○、羅健榮分別於警詢、偵
    查時之證詞，暨基隆市○○○道路交通事故現場圖、道路交
    通事故調查報告表(一)(二)、談話紀錄表、行政院衛生署基隆醫
    院診斷證明書1紙，為其論據。訊據被告固不諱其於上揭時
    、地駕駛車牌號碼205-ET號營業用小客車，與甲○○所騎乘
    車牌號碼9FC-336號機車發生車禍等情，惟堅決否認有何肇
    事逃逸犯行，辯稱：車禍發生後，伊當時有下車，詢問甲○
    ○是否要去醫院，她說不用，伊與甲○○私下達成和解，伊
    與甲○○各自修理自己之車輛，甲○○亦表示同意，伊認為
    伊已經跟甲○○溝通好，所以伊才駕車離開，伊並未肇事逃
    逸等語。經查：
  (一)被告駕駛上開營業用自小客車與甲○○所騎乘前揭機車發生
    車禍，且被害人甲○○亦受有右上肩、腹壁、右膝挫擦傷等
    傷害，固有基隆市○○○道路交通事故現場圖、道路交通事
    故調查報告表(一)(二)、談話紀錄表、行政院衛生署基隆醫院診
    斷證明書在卷可憑（見98偵字第1529號偵查卷第14頁至第19
    頁）。惟證人即被害人甲○○於原審審理時具結證稱：發生
    車禍後，伊人、車倒地，伊爬不起來，被告把伊扶起來，然
    後被告把伊之機車牽起來，車禍發生之後，被告過來問伊說
    伊的車子怎麼撞他的車子，伊跟被告說伊煞車煞不住，是因
    為被告臨時轉彎，當時是下午4點多，正是下班的時候，車
    流量很大，被告跟伊說，伊把被告的車子撞凹了，問伊要怎
    麼賠償他，伊說伊的機車也壞了，伊說伊也有不對，被告也
    有不對，本來被告說叫伊修理自己的機車，被告自己修理他
    的計程車，伊跟被告說伊手有扭到很痛，其他部分還好，伊
    認為伊是不幸中的大幸，發生車禍只有手扭到而已，當時車
    子很多，伊的機車及被告的計程車都在馬路中，被告說不然
    伊等先把車移到路旁，伊說伊手很痛無法移車，伊就拜託被
    告把伊之機車移到東明路加油站，被告就把伊之機車牽到東
    明路加油站旁，伊沒有注意被告的計程車，伊當時在注意找
    伊之電話來修理伊之機車，因為伊之機車已經壞掉不能行駛
    。伊認為被告把伊的機車移到東明路加油站旁這樣就已經處
    理好了，當時說伊等的機車、計程車就各自修理就好了，當
    時伊身體沒有外傷，只有手有扭到會痛而已，腳上的絲襪有
    破掉，腳有擦傷，傷的部分還好，伊就沒有要請被告處理等
    語（見原審卷第38頁至第39頁）。況證人甲○○於警員至案
    發現場製作談話筆錄時證稱：車禍發生後，伊與對方駕駛商
    議後續問題等語（見98偵字第1529號偵查卷第14頁），嗣並
    於警詢時證稱：伊不對計程車司機提出任何告訴及賠償，伊
    等自己負責自己車輛損害部分，身體受傷部分也由伊自己負
    責等語（見98偵字第1529號偵查卷第9頁），再參諸原審當
    庭勘驗車禍發生時報案內容之錄音光碟，勘驗結果為勤務中
    心接獲一女子電話稱：「這裡是豪鼎一樓」，警員問：「是
    哪裡？」，該女子稱：「是基隆市○○路177號」，警員問
    ：「有無人受傷？」，該女子稱：「沒有人受傷，請派人過
    來處理。」（見原審卷第45頁），凡此均足徵被告在現場並
    未發現陳淑美受有明顯嚴重之外傷，其並非肇事後隨即駕車
    離去，被告於車禍發生後確有停車將甲○○倒地之機車扶起
    ，並與甲○○商談和解事宜，雙方並達成各自負責己身車輛
    修復費用之約定後，被告方駕車離去，則被告既於肇事後停
    車查看被害人甲○○，並與甲○○達成和解後始離開肇事現
    場，尚難認被告有肇事逃逸之故意及行為。
  (二)至卷附甲○○之道路交通事故談話紀錄表，固記載甲○○於
    警詢時答稱：「車禍發生後，我與對方駕駛商議後續問題，
    對方駕駛跟我表示要將車停於前方路邊，但對方未返回現場
    ，對方車號我未記住」云云（見98偵字第1529號偵查卷第14
    頁），甲○○之警詢筆錄復記載其答稱：「我發生事故時我
    跌倒在地上，右手受傷無法牽倒在地上之重機車9FC-336，
    因當時車流量很大，怕影響交通，我就麻煩該計程車司機先
    把我的機車牽到旁邊再來談如何處置問題，我當時在整理我
    個人的衣褲，也沒有注意到計程車司機把他的計程車停於何
    處，等到警察至現場問我該計程車司機在何處時，我才發覺
    該計程車司機連車帶人不見了」云云（見98偵字第1529號偵
    查卷第9頁），證人甲○○復於偵查時證稱：「我請被告幫
    我牽車，我說請幫我牽車，我們車子相撞，被告有跟我說我
    們各自處理，我說好，結果後來羅健榮警員有到場，警員問
    我肇事者呢，我才發現被告已經不見了」云云（見98偵字第
    1529號偵查卷第26頁），而證人羅健榮於偵查時亦證稱：接
    受車禍報案後，伊到達現場，只有被害人及被害人的機車在
    場，伊問被害人肇事者在那裡，被害人說她有幫她移車，但
    是就突然不見了云云（見98偵字第1529號偵查卷第26頁），
    惟證人甲○○於原審審理時已具結證稱：「（問：妳們當天
    既然已達成和解的共識，被告離開現場，妳內心是否同意被
    告離開現場？）有同意，是警察到現場問我對方在哪裡，我
    就脫口說已經走了，我的意思並不是如警詢筆錄所記載的被
    告連人帶車跑掉。」、「【問：（提示偵查卷第26頁第12至
    15行）妳於偵訊時所言，是否實在？】講的內容都對，但是
    最後一句『被告就走了』，我的意思並不是被告跟我沒有溝
    通就直接跑了，我的意思是我跟被告已經講好了」等語（見
    原審卷第40頁至第41頁），則證人甲○○既已於原審審理時
    具結擔保其證言之真實性，並陳明上開談話紀錄表、警詢筆
    錄及偵查筆錄所載對其所陳述之真意有未盡之處，且證人甲
    ○○亦已於原審審理時證述被告於車禍發生後確有停車將甲
    ○○倒地之機車扶起，並與甲○○商談和解事宜，雙方並達
    成各自負責己身車輛修復費用之約定後，被告方駕車離去等
    情綦詳，自不能以證人甲○○於警詢、偵查時所述「被告連
    車帶人不見」、「被告連人帶車跑掉」、「發現被告已經不
    見了」等含糊籠統之證詞，即遽認被告有肇事逃逸之行為。
    至被告於偵查時固供稱：「（問：為何不等到警察到場後或
    救護車到場後才離開？）我知道我這樣子是不對的。」、「
    （問：有無覺得後悔？）有，我覺得很後悔」等語（見98年
    度偵字第1529號偵查卷第27頁），尚難以被告於偵查時認錯
    並表示後悔等語，即認被告已對其肇事逃逸犯行坦認不諱，
    公訴人認被告業已自白，即有誤會。而卷附基隆市○○○道
    路交通事故現場圖、道路交通事故調查報告表(一)(二)、談話紀
    錄表、行政院衛生署基隆醫院診斷證明書，充其量僅能證明
    被告駕駛上開營業用自小客車與甲○○所騎乘前揭機車發生
    車禍，且被害人甲○○亦受有傷害之事實，均無法證明被告
    有肇事逃逸之故意及行為。
五、綜上，被告於車禍肇事後停車查看被害人甲○○，並與甲○
    ○達成和解後始離開肇事現場，尚難認被告有肇事逃逸之故
    意及行為。則檢察官對於本件所起訴之被告肇事逃逸罪嫌，
    依其所提被告於警詢、偵查中之供述，及證人甲○○、羅健
    榮分別於警詢、偵查時之證詞，暨基隆市○○○道路交通事
    故現場圖、道路交通事故調查報告表(一)(二)、談話紀錄表、行
    政院衛生署基隆醫院診斷證明書，均不足為被告有罪之積極
    證明，且無從說服本院以形成被告有罪之心證，揆諸前揭說
    明，基於無罪推定之原則，自應為被告無罪判決之諭知。原
    審基於以上之認定，為被告無罪判決之諭知，洵屬正確，應
    予維持。檢察官提起上訴，認被告有肇事逃逸之犯行，指摘
    原判決不當，核無理由，應予駁回。
據上論斷，應依刑事訴訟法第368條，判決如主文。
本案經檢察官黃朝貴到庭執行職務。
中    華    民    國    99    年    4     月    7     日
                  刑事第二十三庭審判長法  官  許宗和
                                      法  官  沈君玲
                                      法  官  林海祥
以上正本證明與原本無異。
如不服本判決，應於收受送達後10日內向本院提出上訴書狀，其
未敘述上訴之理由者並得於提起上訴後10日內向本院補提理由書
（均須按他造當事人之人數附繕本）「切勿逕送上級法院」。
                                      書記官  林淑貞
中    華    民    國    99    年    4     月    7     日

司法院資訊處製作；財團法人民間司法改革基金會備份。
